臺灣彰化地方法院刑事判決　　　　　　　　　　　　　九十三年度訴字第六四五號
　　公　訴　人　臺灣彰化地方法院檢察署檢察官
　　被　　　告　甲○○
右列被告因詐欺案件，經檢察官提起公訴（九十二年度偵字第九五四一號），本院認
有刑事訴訟法第二百七十三條之一第一項所定之情形，而改依簡式審判程序判決如左
：
    主  文
甲○○幫助連續意圖為自己不法之所有，以詐術使人將本人之物交付，處有期徒刑
月，如易科罰金，以佰元折算壹日。
    事  實
一、甲○○於民國九十一年六月二十一日早上十時三十分許，至其友人即綽號「拉一
    」之某不詳年籍姓名成年男子，其位於彰化縣彰化市○○路○段附近巷子之某不
    詳地址租屋處，經「拉一」介紹，與專事收購存摺之王炳煌（另由臺灣彰化地方
    法院檢察署檢察官通緝中）見面，雖甲○○明知該蒐購存摺及提款卡之王炳煌，
    可能將所收購之帳戶用以遂行詐欺取財之不法行為，然為獲取新台幣（下同）四
    千元之代價，竟萌果詐欺取財發生並不違背其本意，而基於幫助實施詐欺取財之
    不確定故意，在上揭處所，以四千元之代價，將其所有之郵局局號○○八一○五
    號、帳號○二八八六五號之郵局存款簿一本賣給王炳煌，並交付上開存摺、印章
    、提款卡及密碼等資料，且於數日後，前往彰化縣彰化市○○路○段一六六號之
    彰化市過溝仔郵局，幫忙王炳煌作密碼變更，而容任王炳煌使用上開帳戶作為行
    騙時取得被害人匯款之用，以此方式幫助王炳煌連續為詐欺取財之犯行，王炳煌
    （是否有其他人士參與？該不詳姓名之人士是否均已成年？是否均有共同犯意之
    聯絡？於卷內資料尚無從得知）即基於意圖為自己不法所有之概括犯意，分別於
    同年十月三十日，向乙○○發送內容為：「中大獎」之手機簡訊，對乙○○詐稱
    欲領獎金需先繳交會員費，及同年十一月六日向丙○○發送內容為：「中二獎」
    之手機簡訊，向丙○○佯稱欲撥獎金一百萬元入帳，請渠等拿提款卡到提款機前
    依指示操作等，致乙○○、丙○○二人陷於錯誤，乙○○即於九十一年十月三十
    日匯出入會費十三萬五千元至甲○○之前開帳戶，而丙○○則於九十一年十一月
    六日依指令操作，其原有帳戶內之十七萬九千九百八十八元即遭轉入甲○○之前
    開帳戶後，二人始知受騙。後王炳煌，又於九十二年四月十七日下午五時十五分
    許，以假退稅真詐財之方式，假冒國稅局人員，打電話向丁○○佯稱：其先生陳
    在順有筆退稅款約八千多元，請回電以詳內情等語，嗣丁○○回電後，該自稱國
    稅局人員之不詳人等，便要丁○○於同日至提款機依其指示操作，以便將前揭退
    稅款轉入其帳戶內，致丁○○因而陷於錯誤，即依對方之指示操作，而於同日計
    匯入甲○○前開帳戶八筆款項，共八十三萬四千四百零二元，始知受騙。
二、案經彰化縣警察局彰化分局報告臺灣彰化地方法院檢察署檢察官偵查起訴；本院
    認有刑事訴訟法第二百七十三條之一第一項所定之情形，而改依簡式審判程序審
    理。
    理  由
一、按除被告所犯為死刑、無期徒刑、最輕本刑為三年以上有期徒刑之罪或高等法院
    管轄第一審案件者外，於前條第一項程序進行中，被告先就被訴事實為有罪之陳
    述時，審判長得告知被告簡式審判程序之旨，並聽取當事人、代理人、辯護人及
    輔佐人之意見後，裁定進行簡式審判程序；除簡式審判程序及簡易程序案件外，
    第一審應行合議審判，刑事訴訟法第二百七十三條之一第一項、第二百八十四條
    之一分別定有明文。本件被告所涉係死刑、無期徒刑、最輕本刑為三年以上有期
    徒刑之罪或高等法院管轄第一審案件以外之罪，並於本院行準備程序時就被訴事
    實為有罪之陳述，本院合議庭依前揭規定，經評議結果，裁定改由一名法官獨任
    行簡式審判程序，先予敘明。
二、右揭事實，業據被告甲○○於本院審理中坦承不諱，並經證人即被害人乙○○、
    丙○○、丁○○於警詢中指述歷歷，且有郵局匯款單九紙、泛亞銀行存摺影本、
    以局號帳號查詢客戶基本資料、查詢金融卡變更資料、客戶歷史交易清單、郵政
    存簿儲金儲金簿影本、原始開戶資料影本各乙份附卷可稽。按刑法上之故意，分
    為直接故意（確定故意）與間接故意（不確定故意），即「行為人對於構成犯罪
    之事實，明知並有意使其發生者」為直接故意、「行為人對於構成犯罪之事實，
    預見其發生而其發生並不違背其本意者」為間接故意；又幫助犯之成立，以行為
    人主觀上認識被幫助者正欲從事犯罪或係正在從事犯罪，且該犯罪有既遂之可能
    ，而其行為足以幫助他人實現構成要件者，即具有幫助故意，並不以行為人確知
    被幫助者係犯何罪名為必要。又金融帳戶為個人理財工具，申請開設金融帳戶並
    無任何特殊之限制，一般民眾皆能自由申請開戶，並得同時在不同金融機構申請
    多數存款帳戶使用，乃眾所週知之事實，依一般人之社會生活經驗，倘係合法收
    入，本可自行向金融行庫申請帳戶使用，而無向他人購買帳戶之必要，參以近來
    各式詐欺取財之犯罪類型層出不窮，該等犯罪為逃避追查，多利用他人帳戶，以
    作為連續詐欺取得財物之工具，此業經媒體廣為披載，是若不熟識之人不以自己
    名義申請開戶，反向他人收購金融機構帳戶，衡情應能預見收購帳戶之人，係欲
    以該帳戶從事詐欺或其他不法之行為，此亦應為被告所得判斷之事。本件被告於
    主觀上確有幫助連續詐欺取財之不確定故意，應可認定。
三、按以幫助之意思，參與構成要件以外之行為者，為幫助犯。次按連續幫助與幫助
    連續為不同之犯罪態樣，如基於概括犯意，多次幫助他人犯罪，為連續幫助，該
    幫助者有多次犯罪行為；如以一幫助行為，幫助他人連續犯罪，則為幫助連續，
    就幫助犯而言，僅有一次犯罪行為（最高法院八十七年度台上字第三八六五裁判
    意旨參照）。查本件被告以幫助之意思，出賣上開帳戶存摺及提款卡予王炳煌一
    次，而參與詐欺取財構成要件以外之行為，雖王炳煌基於概括之犯意先後以被告
之帳戶向被害人乙○○、丙○○、丁○○三人詐騙財物，核係犯刑法第五十六條
    、第三百三十九條第一項之連續詐欺取財罪，惟依前所述，本件被告僅有一次出
    賣帳戶存摺及提款卡之行為，應僅有一次之幫助行為，是被告所為應係犯幫助連
    續詐欺取財罪。
四、又被告出售之前揭帳戶，於全卷證資料僅見有前述被害人乙○○、丙○○、丁○○之款項匯入外，卷內並未有其他被害人向警方報案或告訴之筆錄等資料指述受
    騙而匯款入被告之前揭帳戶，縱然本件犯罪集團尚可能以其他人之帳戶對其他被
    害人為詐騙，惟由卷內資料而觀，目前「正犯」王炳煌尚在偵查通緝中，渠人員
    、組織、犯罪細節等均毫無所知，而其於可疑人頭帳戶名單之間關聯如何，亦在
    檢方追查，自難僅憑上開匯款三筆，即認定本件「正犯」王炳煌有常業詐欺取財
    之犯行，是本諸於罪疑唯輕之法理，應僅能認定本件「正犯」王炳煌係連續犯刑
    法第三百三十九條第一項之詐欺取財罪，而該罪並不該當於洗錢防制法第三條「
    重大犯罪」所列，是被告應無洗錢防制法第九條第二項之適用；再退步言之，縱
    認本件「正犯」王炳煌與不詳姓名之人士有共同為有常業詐欺之犯意與行為，惟
    按幫助犯之成立，主觀上行為人須有幫助故意，客觀上須有幫助行為；而幫助犯
    係從屬於正犯而成立，並無獨立性，故幫助犯須對正犯之犯罪事實，具有共同認
    識而加以助力，始能成立，其所應負責任，亦以與正犯有同一認識之事實為限，
    若正犯所犯之事實，超過其共同認識之範圍時，則幫助者事前既不知情，自不負
    責；從犯對正犯行為所認識之內容，如與正犯所發生之事實不一致時，應僅就其
    所認識之範圍負責；刑法上之幫助犯，係對於犯罪與正犯有共同之認識，而以幫
    助之意思，對於正犯資以助力者而言；若於正犯之犯罪無共同之認識，則非幫助
    犯（最高法院七十五年度台上字第一五０九號、八十四年度台上字第五九九八號
    、第六四七五號、八十八年度台上字第一二七０號判決意旨可資參照）。本件被
    告應僅知王炳煌購買其帳戶，可能係用以遂行詐欺取財之不法行為，且其發生亦
    不違反被告本意，已如前述，惟無證據足證被告對於其出售之帳戶係供作為掩飾
    、隱匿常業詐欺犯罪所得一節確有認識，實難繩以被告洗錢防制法第九條第二項
    之洗錢罪，是公訴人已當庭變更起訴法條為幫助連續詐欺取財罪，附此敘明。被
    告幫助他人犯罪，係從犯，爰依刑法第三十條第二項規定減輕其刑。爰審酌被告
    正值青壯，竟為圖一己之私利而提供帳戶予他人使用助長犯罪，增加被害人尋求
    救濟之困難，並使犯罪之追查趨於複雜，暨考量其並無前科、所生之危害、所得
    之利益、犯罪後坦承犯行、深具悔意之態度，及其智識、生活狀況等一切情狀，
    量處如主文所示之刑，並諭知如易科罰金之折算標準，以示懲儆。
據上論結，應依刑事訴訟法第二百七十三條之一第一項、第二百九十九條第一項前段
，刑法第五十六條、第三百三十九條第一項、第三十條第一項前段、第二項、第四十
一條第一項前段，罰金罰鍰提高標準條例第一條前段、第二條，判決如主文。本案經
檢察官廖曉萍到庭執行職務。
中    華    民    國    九十三    年      七      月        十四       日
                                臺灣彰化地方法院刑事第二庭
                                    法      官  吳  俊  螢
右正本證明與原本無異。
如不服本判決，應於送達後十日內向本院提出上訴狀(須附繕本)。
告訴人或被害人對於判決如有不服具備理由請求檢察官上訴者，其上訴期間之計算係
以檢察官收受判決正本之日期為準。
                                    法院書記官
中    華    民    國    九十三    年      七      月        十五       日
刑法第三百三十九條
意圖為自己或第三人不法之所有，以詐術使人將本人或第三人之物交付者，處五年以
下有期徒刑、拘役或科或併科一千元以下罰金。
以前項方法得財產上不法之利益或使第三人得之者亦同。
前二項之未遂犯罰之。
